【裁判字號】    98,判,526
【裁判日期】    980521
【裁判案由】    稅捐稽徵法
【裁判全文】
最  高  行  政  法  院  判  決
                                       98年度判字第526號
上  訴  人  英屬維京群島商．漢登企業有限公司台灣分公司
代  表  人  甲○○
訴訟代理人  林昇平
            李佳華
被 上訴 人  財政部臺北市國稅局
代  表  人  凌忠嫄
上列當事人間稅捐稽徵法事件，上訴人對於中華民國96年5月9日
臺北高等行政法院95年度訴字第3604號判決，提起上訴，本院判
決如下：
    主  文
上訴駁回。
上訴審訴訟費用由上訴人負擔。
    理  由
一、上訴人經人檢舉於民國88年至91年間銷售勞務（店面分租予
    英屬維京群島商銀鯨股份有限公司台灣分公司下稱銀鯨公司
    ）金額計新臺幣（下同）5,978,225元（不含稅），未依法
    開立統一發票與實際買受人銀鯨公司，卻將發票開立給銀鯨
    公司所指定之非實際交易對象。案經臺北市稅捐稽徵處（下
    稱臺北市稅捐處）查獲後，移由被上訴人審理違章成立，乃
    依稅捐稽徵法第44條規定，按其未依規定給與他人憑證，經
    查明認定之總額5,978,225元處5%罰鍰計298,911元。上訴人
    不服，申請復查，未獲變更，提起訴願、行政訴訟，均遭駁
    回，遂提起本件上訴。
二、上訴人起訴主張：其與銀鯨公司所訂專櫃廠商合約為買賣契
    約，而由上訴人向銀鯨公司進貨再銷貨予一般消費者，上訴
    人亦依規定辦理營業登記及取得統一發票後，並開立統一發
    票及按期報繳營業稅，此均經被上訴人審認核准在案，被上
    訴人未經撤銷上開行政處分，卻改變先前所審認之買賣關係
    為租賃關係，顯有違反信賴保護原則及行政程序法第7條、
    第8條、第9條、110條第3項之違法；再者，不論上訴人與銀
    鯨公司間為買賣關係或租賃關係，惟參諸改制前行政法院84
    年9月份第1次庭長評事聯席會議（下稱84年聯席會議）意旨
    所示，加值型及非加值型營業稅法（下稱營業稅法）第51條
    第3款及稅捐稽徵法第44條有法條競合之關係，上訴人與銀
    鯨公司在營業稅法及稽徵實務上，既均無逃漏營業稅之結果
    ，而不該當營業稅法第51條第3款之處罰要件，自應無稅捐
    稽徵法第44條之行為罰等語，求為判決訴願決定、原處分均
    撤銷。
三、被上訴人則以：依上訴人提供之專櫃廠商合約書載有：上訴
    人提供店面供銀鯨公司設櫃經營合約所定之營業項目；銀鯨
    公司同意依每月營業額之6%予上訴人抽成，並保證每月基本
    抽成金額為262,500元；銀鯨公司於簽約時需繳交予上訴人
    設櫃保證金等。且於合約書中並無雙方「進、銷貨」等相關
    規定，是本件為一單純之設櫃租賃合約，顯已明確。依最高
    法院17年上字第118號判例之意旨，如合約文字業已表示當
    事人真意，自無別事探求之必要。故上訴人於88年至91年間
    銷售勞務（店面分租予銀鯨公司）金額計5,978,225元，未
    依法開立統一發票與實際買受人銀鯨公司，卻將發票開立給
    銀鯨公司所指定之非實際交易對象，未依法給與他人憑證之
    違章事實明確，被上訴人依稅捐稽徵法第44條處以行為罰洵
    屬有據等語，資為抗辯，求為判決駁回上訴人之訴。
四、原審斟酌全辯論意旨及調查證據之結果，以：本件觀諸上訴
    人與銀鯨公司簽訂之「專櫃廠商合約書」，足見上訴人僅係
    提供營業場所予銀鯨公司使用，由銀鯨公司依約按每月營業
    額比例計算之金額給付上訴人，作為其使用系爭專櫃之對價
    ，核與民法租賃之態樣相符，銀鯨公司於系爭專櫃所銷售之
    商品，係由其自進自銷，並非銀鯨公司將商品銷售予上訴人
    後，再由上訴人銷售予消費者，上訴人與銀鯨公司間並無實
    質進銷貨之事實，否則若系爭專櫃銷售之商品，係由上訴人
    向銀鯨公司進貨後，再由上訴人銷售予消費者，衡情應由上
    訴人自負盈虧，焉有由上訴人按銀鯨公司每月營業額之比例
    抽成，且有最低包底抽成金額之理。故被上訴人以上訴人與
    銀鯨公司間無進銷貨關係，僅單純為租賃關係，與財政部77
    年4月2日台財稅第761126555號函釋（下稱77年函釋）規定
    百貨公司專櫃銷售型態之要件不符，即不得比照百貨公司設
    專櫃型態之方式開立統一發票。上訴人與銀鯨公司間之關係
    乃屬銷售勞務，依營業稅法第32條第1項前段及稅捐稽徵機
    關管理營利事業會計帳簿憑證辦法第21條規定，自應由上訴
    人開立統一發票予銀鯨公司，上訴人未依規定開立統一發票
    予銀鯨公司，卻將發票開立與非實際交易對象之消費者，即
    使非出於故意，亦有疏未注意之過失，依司法院釋字第275
    號解釋意旨，自應處罰。故被上訴人依稅捐稽徵法第44條規
    定，以上訴人收取銀鯨公司給付上開代價而未依規定給予憑
    證，依查明認定之總額5,978,225元處以5%罰鍰計298,911元
    ，於法亦無違誤。因將原決定及原處分均予維持，駁回上訴
    人之訴。
五、上訴人上訴意旨除復執與原審起訴相同之主張外，另略以：
    84年聯席會議已明確載明營業稅法第32條第1項之違反，為
    短開、漏開發票之違反，並非營業稅法第51條第3款短報或
    漏報銷售額之違反，有短報或漏報銷售額才有補稅、行為罰
    及漏稅罰之該當。原判決以短開或漏開發票逕為行為罰之處
    分，為判決不備理由。又「專櫃廠商合約書」只能釋明租賃
    法律關係是否成立，而無法證明。被上訴人所為行為罰之論
    處，未盡主觀舉證責任；原判決未載明租賃物之交付、占有
    、使用、收益、租金支付與受領之客觀行為證據，亦未本於
    職權調查，為判決不備理由之違法。再者，被上訴人一方面
    稱上訴人有營業稅法第32條第1款之違反，即短開或漏開發
    票之違反，一方面又稱上訴人有87年7月份第1次庭長評事聯
    席會議（下稱87年聯席會議）之違反，即虛報進項稅額之違
    反，殊為矛盾，原判決竟不查，有判決不適用法規之違法。
    且87年聯席會議與財政部83年7月9日台財稅字第831601371
    號函，同被財政部95年5月23日台財稅字第09504535500號函
    明文不再援用。原判決竟再援用87年聯席會議決議為本件之
    行為罰，有判決適用法規不當之違法等語。
六、本院按：「納稅義務人，有左列情形之一者，除追繳稅款外
    ，按所漏稅額處一倍至十倍罰鍰，並得停止其營業：... 三
    、短報或漏報銷售額者。」、「營利事業依法規定應給他人
    憑證而未給與，應自他人取得憑證而未取得，或應保存憑證
    而未保存者，應就其未給與憑證、未取得憑證或未保存憑證
    ，經查明認定之總額，處百分之五罰鍰。」分別為營業稅法
    第51條第3款及稅捐稽徵法第44條本文所明定。次按「（第1
    項）對外營業事項之發生，營利事業應於發生時自他人取得
    原始憑證，如進貨發票，或給與他人原始憑證，如銷貨發票
    。給與他人之憑證，應依次編號並自留存根或副本。（第2
    項）前項所稱營業事項包括營利事業之貨物、資產、勞務等
    交易事項。」為稅捐稽徵機關管理營利事業會計帳簿憑證辦
    法第21條第1項、第2項所規定。核此規定，乃為執行母法關
    於「營利事業應保持足以正確計算其營利事業所得額之帳簿
    憑證及會計紀錄」規範目的之細節性及技術性規定，且未逾
    越授權範圍，自可適用。又按「（第2項）營業人委託代銷
    貨物，應於送貨時依合約規定銷售價格開立統一發票，並註
    明『委託代銷』字樣，交付受託代銷之營業人，作為進項憑
    證。受託代銷之營業人，應於銷售該項貨物時，依合約規定
    銷售價格開立統一發票，並註明『受託代銷』字樣，交付買
    受人。（第3項）前項受託代銷之營業人，應依合約規定結
    帳期限，按銷售貨物應收手續費或佣金開立統一發票及結帳
    單，載明銷售貨物品名、數量、單價、總價、日期及開立統
    一發票號碼，一併交付委託人，其結帳期間不得超過二個月
    。」為統一發票使用辦法第17條第2項、第3項所明文。是營
    業人負有依其交易事實，依規定給予實際交易對象銷貨憑證
    之義務，否則即屬違反稅捐稽徵法第44條規定。復按「解釋
    意思表示，應探求當事人之真意，不得拘泥於所用之辭句。
    」為民法第98條所明定；而此所謂當事人真意，係指當事人
    已經表示於外部之效果意思，而非內心蘊藏之真正意思；另
    所謂不得拘泥於所用之辭句，係指不能以辭害義，即不能完
    全按照表面文字為解釋；惟若依一般文義，其文字已表示當
    事人之真意，自不得捨其文字而更為解釋。本件原判決略以
    ：觀諸上訴人與銀鯨公司簽訂之「專櫃廠商合約書」所載內
    容，上訴人於系爭專櫃合約中，僅係提供營業場所予銀鯨公
    司使用，由銀鯨公司依約按每月營業額比例計算之金額給付
    上訴人，作為其使用系爭專櫃之對價，核與民法租賃之態樣
    相符，銀鯨公司於系爭專櫃所銷售之商品，係由其自進自銷
    ，並非銀鯨公司將商品銷售予上訴人後，再由上訴人銷售予
    消費者，上訴人與銀鯨公司間並無實質進銷貨之事實，否則
    若系爭專櫃銷售之商品，係由上訴人向銀鯨公司進貨後，再
    由上訴人銷售予消費者，衡情應由上訴人自負盈虧，焉有由
    上訴人按銀鯨公司每月營業額之比例抽成，且有最低包底抽
    成金額之理。該合約由上訴人提供營業場所予銀鯨公司設立
    專櫃銷售商品，並依合約約定按銀鯨公司每月銷售額之一定
    比例抽成，作為銀鯨公司使用該專櫃之代價，故被上訴人以
    上訴人與銀鯨公司間無進銷貨關係，僅單純為租賃關係，與
    財政部77年函釋規定百貨公司專櫃銷售型態之要件不符，即
    不得比照百貨公司設專櫃型態之方式開立統一發票，並無不
    合。依營業稅法第3條第2項前段規定，上訴人與銀鯨公司間
    之關係乃屬銷售勞務，依營業稅法第32條第1項前段及稅捐
    稽徵機關管理營利事業會計帳簿憑證辦法第21條規定，自應
    由上訴人開立統一發票予銀鯨公司，上訴人未依規定開立統
    一發票予銀鯨公司，卻將發票開立與非實際交易對象之消費
    者，即使非出於故意，亦有疏未注意之過失，依司法院釋字
    第275號解釋意旨，自應處罰。又法上關於行為罰與漏稅罰
    屬不同之處罰範疇。一行為分別違反法令所定義務，同時觸
    犯數個行為罰或漏稅罰之處罰規定者，有無一事不二罰法理
    之適用，應視其是否屬同一行為，且其規範之對象及所欲達
    成之行政目的是否同一而定。本院84年聯席會議決議並非謂
    營業稅法第51條第3款、第5款及稅捐稽徵法第44條規定皆以
    實質發生漏稅結果為要件，如營業人不構成營業稅法第51條
    第3款、第5款所定逃漏稅結果而不處以漏稅罰，即不得處以
    稅捐稽徵法第44條之行為罰，上訴人執稱被上訴人既認其有
    按期報繳營業稅，而不符營業稅法第51條第3款之處罰要件
    ，即不得就其未依規定開立發票予銀鯨公司，依稅捐稽徵法
    第44條規定處以行為罰，顯有曲解。又實質課稅原則，就事
    實存在之內容與其法律形式外觀間之落差，為適當之調整，
    以呈現納稅義務人實質之稅捐負擔能力，而為公平之課稅。
    本件性質屬民法租賃關係，上訴人與銀鯨公司間並無實質進
    銷貨之買賣關係存在，上訴人關於營業稅申報之相關主張，
    所涉者為營業稅核定處分之當否，於本件尚不生影響，原處
    分並無不合等情，業經原審斟酌全辯論意旨及調查證據之結
    果，詳述其得心證之理由，本院核其所適用之法規與本案應
    適用之法規並無違背，與解釋、判例亦無牴觸，且與上揭解
    釋契約之論理法則無違，自無所謂原判決違背法令之情形。
    上訴人雖主張被上訴人違反營業稅法第51條、稅捐稽徵法第
    44條、第48條之1、行政罰法第7條、第11條、刑法第12條、
    第13條、第14條、刑事訴訟法第154條、第155條、第161條
    、第301條第1項規定、司法院釋字第313號、第337號、第39
    4號、第420號、第525號、第576號解釋、本院32年判字第16
    號及39年判字第2號判例，就上訴人主觀上無故意或過失，
    客觀上亦無漏稅結果之依法、依約所為之行為，未依刑事證
    據法則負高蓋然性舉證責任，逕依財政部83年7月9日台財稅
    第831601371號函釋裁處行為罰，洵有違誤，而原判決不查
    ，未予糾正，且未說明不採上訴人於原審之主張之理由安在
    ，復未適用財政部95年5月23日台財稅字第09504535500號函
    釋，顯有判決不適用法規或適用不當、判決不備理由或理由
    矛盾之違法等云云。惟查，依本件契約已就租賃標的物、使
    用期間、租金等為約定，上訴人亦不否認已經依約履行並收
    取系爭首開金額；上訴人以401表申報繳納營業稅當否，與
    本件應就租金收入開立發票，分屬不同事項，不得混為一談
    ，亦經原判決論明；又本件上訴人並無任何可免開租金發票
    之依據，可資為其主張信賴保護之基礎，上訴人以已繳營業
    稅，主張信賴保護，顯有誤解信賴保護之成立要件；另上訴
    人就與本件無涉之財政部95年5月23日台財稅字第095045355
    00號關於涉嫌取得虛設行號發票之函釋據以主張，並誤認原
    判決引用本院87年度7月份第1次庭長評事聯席會議決議及以
    非行政訴訟事件所應適用之刑法、刑事訴訟法規定，指摘原
    判決違背該等法律，其各該主張，係其就上揭規定、解釋、
    判例、本院決議等有所誤解所致，殊無足採。至於上訴人其
    餘述稱各節，或係重述其在原審業經主張，而為原判決摒棄
    不採之陳詞，或係就原審取捨證據、認定事實之職權行使事
    項，任加指摘違誤，或係就原審所為論斷或駁斥其主張之理
    由，以其主觀歧異之法律見解，泛言原判決不適用法規或適
    用不當、判決不備理由或理由矛盾，惟原審斟酌全辯論意旨
    及調查證據之結果，依論理及經驗法則判斷，並無違背論理
    法則或經驗法則、不適用法規或適用不當、判決不備理由或
    理由矛盾情事；又證據之取捨與當事人所希冀者不同，致其
    事實之認定亦異於該當事人之主張者，不得謂為原判決有違
    背法令之情形。綜上所述，原判決所適用之法規與該案應適
    用之現行法規並無違背，與解釋判例，亦無牴觸，並無違背
    法令之情形，上訴意旨仍執前詞，指摘原判決違誤，求予廢
    棄，難認有理由，應予駁回。
七、據上論結，本件上訴為無理由。依行政訴訟法第255條第1項
    、第98條第1項前段，判決如主文。
中    華    民    國    98    年    5     月    21    日
                    最高行政法院第二庭
                        審判長法官  鍾  耀  光
                              法官  黃  淑  玲
                              法官  吳  慧  娟
                              法官  王  德  麟
                              法官  黃  清  光
以  上  正  本  證  明  與  原  本  無  異
中    華    民    國    98    年    5     月    21    日
                              書記官  王  史  民


司法院資訊處製作；財團法人民間司法改革基金會備份。
